【裁判字號】    98,交聲,424
【裁判日期】    990331
【裁判案由】    違反道路交通管理處罰條例
【裁判全文】
臺灣宜蘭地方法院交通事件裁定         98年度交聲字第424號
移送  機關  交通部公路總局臺北區監理所宜蘭監理站
異  議  人
即受處分人  甲○○
上列受處分人因違反道路交通管理處罰條例案件，對於交通部公
路總局臺北區監理所宜蘭監理站於民國98年12月7日所為之宜監
字第裁43-Q00000000號裁決處分，聲明異議，本院裁定如下：
    主  文
原處分關於「違反處罰條例之行為，拒絕停車接受稽查而逃逸」
之部分撤銷。
甲○○機器腳踏車駕駛人，被舉發「違反處罰條例之行為，拒絕
停車接受稽查而逃逸」之部分，不罰。
其餘異議駁回。
    理  由
一、原處分機關係以：異議人即受處分人甲○○於民國98年11月
    3日13時19分（裁決書、宜蘭縣政府警察局舉發違反道路交
    通管理事件通知單均誤載為98年11月3日15時19分），騎乘
    車牌號碼551-CMN號重型機車，行經沿宜蘭縣頭城鎮○○路
    與開蘭路口，因有未依規定戴安全帽之違規事實，為宜蘭縣
    政府警察局礁溪分局頭城分駐所警員武金木發覺按鳴警笛攔
    停，並要求其靠路邊停車接受稽查，惟異議人竟未依指示停
    車接受稽查而駕車加速逃逸，舉發機關以有「未戴安全帽」
    、「違反處罰條例之行為，拒絕停車接受稽查而逃逸」之違
    規行為，製單舉發。嗣經原處分機關依道路交通管理處罰條
    例第31條第6項、第60條第1項之規定，裁處新臺幣（下同）
    3千5百元罰鍰，並依同條例第63條第1項第1款規定記違規點
    數1點。
二、聲明異議意旨略以：異議人於98年11月3日13時19分雖有未
    依規定戴安全帽之違規行為，但當時並未有任何警員按鳴警
    笛攔停異議人，是異議人並無拒絕停車接受稽查而逃逸之違
    規行為，為此聲明異議，請求撤銷原處分等語。
三、按機器腳踏車駕駛人或附載座人未依規定戴安全帽者，處駕
    駛人5百元罰鍰，道路交通管理處罰條例第31條第6項定有明
    文。
四、經查：
  (一)就未依規定戴安全帽部分：
    異議人即受處分人甲○○對其於98年11月3日13時19分，騎
    乘車牌號碼551-CMN號重型機車，行經沿宜蘭縣頭城鎮○○
    路與開蘭路口，有未依規定戴安全帽之違規事實，並不爭執
    （見本院卷第26頁、第29頁），核與證人即宜蘭縣政府警察
    局礁溪分局頭城分駐所警員武金木於本院訊問時證述情節相
    符（見本院卷第27頁至第28頁），並有採證照片8張、證人
    武金木所繪製之現場圖1紙、蒐證光碟1片、本院99年2月9日
    勘驗筆錄1份在卷可稽（見本院卷第12頁至第15頁、第30頁
    、第33頁、第36頁），堪認異議人於上開時、地確有未依規
    定戴安全帽之違規事實。
  (二)就拒絕停車接受稽查而逃逸部分：
  1.按汽車駕駛人，駕駛汽車有違反本條例之行為，經交通勤務
    警察或依法令執行交通稽查任務人員制止時，不聽制止或拒
    絕停車接受稽查而逃逸者，除按各該條規定處罰外，處3千
    元以上6千元以下罰鍰，道路交通管理處罰條例第60條第1項
    定有明文。而此項處罰之要件，非僅著重於「逃逸」之行為
    ，尚需具備其前提要件即「不聽制止或拒絕停車接受稽查」
    之要件。換言之，本件除需審認行為人有無違犯「不聽制止
    或拒絕停車接受稽查」之行為外，尚需審認行為人主觀上有
    無「不聽制止或拒絕停車接受稽查」之可歸責心態，方得成
    立本條之處罰規定。
  2.經查：
  (1)證人武金木於本院訊問時證述：「（問：請陳述本件舉發情
    形？）…當時機車是從我們警車的右前方行駛到我們的左前
    方，就是經過我們巡邏車前方，我看見車上2個人均沒有戴
    安全帽，當時異議人是坐後座，頭有朝向我們巡邏車的方向
    ，他應該有看到我們的巡邏車，我們就駕車左轉跟在該直行
    機車後方約10公尺，因為警報器故障，所以無法鳴笛，我發
    現該車有越騎越快的情形，…於是我就使用V8攝影，因為擔
    心發生車禍，所以我們就沒有追該車，我們跟隨該機車不到
    1百公尺，…。（問：本件舉發的過程，警員究竟有無任何
    要求車號551-CMN機車駕駛人停車接受稽查的行為？）都沒
    有。（問：既然沒有攔停該機車接受稽查，如何製單舉發該
    車駕駛人拒絕停車接受稽查而逃逸？）因為我們認為後座的
    人有看到我們巡邏車，後座的人應該會跟駕駛人說有警車在
    後面，且我們左轉過去跟隨該機車的時候，機車也越騎越快
    ，我們判斷機車駕駛人應該知道我們要他停車才會越騎越快
    。…（問：本件從警員發現車號551-CMN機車之駕駛人與乘
    坐人未帶安全帽違規行為開始至該機車行駛至南門路與開南
    路之T字型路口，期間警員有無任何示意要求該機車駕駛人
    停車接受稽查的行為？）沒有。當時我們只是駕駛巡邏車跟
    在車號551-CMN重型機車後方，當時也沒有按喇叭或高喊示
    意異議人停車。」等語（見本院卷第27頁至第29頁）。且經
    本院當庭勘驗證人武金木所提出之蒐證光碟，亦顯示警員自
    發覺異議人有騎乘車牌號碼551-CMN重型機車未依規定戴安
    全帽之違規行為，而駕駛巡邏車跟在該機車後方進行錄影蒐
    證，迄該機車右轉宜蘭縣頭城鎮○○路，而遠離警員錄影蒐
    證範圍止，此段期間警員均未以任何言語、舉動示意車牌號
    碼551-CMN重型機車駕駛人停車接受稽查，亦未有鳴笛或按
    喇叭示意該機車駕駛人停車接受稽查，此有本院99年2月9日
    勘驗筆錄1份在卷可佐（見本院卷第36頁至第37頁）。足認
    證人武金木於發覺異議人有未依規定戴安全帽之違規行為後
    ，並未有任何按鳴警笛攔停，並要求異議人靠路邊停車接受
    稽查之行為，究不能僅以異議人有看見巡邏車，且事後巡邏
    車亦跟在其機車後方，機車並有加速行駛之情形，即遽認異
    議人已知悉警員要求其靠路邊停車接受稽查，仍未依指示停
    車接受稽查而駕車加速逃逸之行為，是依前述規定及說明，
    異議人上開騎乘機車離去之行為，核與拒絕停車接受稽查之
    要件不符。故異議人以前詞辯稱：當時並未有任何警員按鳴
    警笛攔停異議人，異議人並無拒絕停車接受稽查而逃逸之違
    規行為等語，堪以採信。
五、綜上所述，本件尚無積極證據證明異議人有經執勤警員當場
    攔停，拒絕停車接受稽查而逃逸之違規行為，原處分機關遽
    對異議人為前開裁決處罰，即難認為允當，異議人此部分之
    異議為有理由，應由本院將原處分關於拒絕停車接受稽查而
    逃逸部分撤銷，另為裁定如主文第2項所示。至於原處分機
    關就異議人未依規定戴安全帽，裁處5百元罰鍰部分，原處
    分核無不當，異議人此部分之異議為無理由，應予駁回。
六、據上論斷，應依道路交通管理處罰條例第87條第2項、道路
    交通案件處理辦法第19條、第20條，裁定如主文。
中    華    民    國    99    年    3     月    31    日
                  交通法庭法  官  蘇錦秀
以上正本證明與原本無異。
如不服本裁定，應於裁定送達後5日內向本院提出抗告狀（須附
繕本）。
                          書記官  劉晨輝
中    華    民    國    99    年    3     月    31    日

司法院資訊處製作；財團法人民間司法改革基金會備份。
